臺灣基隆地方法院刑事判決　　　　　　　　96年度易字第82號
公　訴　人　臺灣基隆地方法院檢察署檢察官
被　　　告　壬○○
選任辯護人　蕭元亮律師
上列被告因詐欺案件，經檢察官提起公訴（95年度偵字第1819號
、第4475號），本院判決如下：
    主  文
壬○○共同連續意圖為自己不法之所有，以詐術使人將本人之物
交付，處有期徒刑壹年貳月，減為有期徒刑柒月。
    事  實
一、壬○○與辛○○（另案通緝）原為男女朋友關係，於民國（
    下同）94年9月間，因友人介紹而認識丁○○、甲○○夫妻
    （原係夫妻現已離婚，本件仍以夫妻稱之），並得知丁○○
    夫妻不久前因人遭詐騙錢財受有損失，亟需週轉。壬○○、
    辛○○2人竟利用丁○○夫妻亟欲彌補損失之心理，共同意
    圖為自己不法所有，基於詐欺取財之概括犯意聯絡，向丁○○夫妻謊稱，辛○○已投資新台幣（下同）300萬元，在桃
    園縣中壢市○○○路718號成立「威盛國際企業股份有限公
    司（以下簡稱威盛企業）」，並且表示渠等對房地產投資相
    當專業，並有管道可低價買入，俟機於高價時再出售，將可
    獲取高額利潤，由投資的股東來分配等語，壬○○並出示一
    疊所有權狀，以示威盛企業業務興旺，邀丁○○夫妻投資威
    盛企業，使丁○○夫妻陷於錯誤，先後分別以現金、匯款或
    刷卡換現之方式，於下列時間、地點交付各該款項予壬○○
    、辛○○：
  (一)丁○○夫妻於94年10月初某日，在台北巿忠孝東路四段明曜
    百貨公司旁某處，交付現金60萬元予壬○○、辛○○2人收
    受。
  (二)甲○○於同年月26日，在基隆市○○路「基隆二信復興分行
    」將40萬元匯入壬○○所開立之建華商業銀行股份有限公司
    桃園分行（現改名為永豐商業銀行桃園分行）之帳號為0000
    0000000000號帳戶（以下仍簡稱建華銀行帳戶）。
  (三)丁○○夫妻向戊○○貸借75萬元，由戊○○太太許玉於同年
    10月28日（起訴書誤載為同年11月初），以戊○○名義匯至
    壬○○之上開帳戶內。
  (四)丁○○夫妻於同年11月3日，在桃園縣中壢市家樂福量販店
    ，以刷卡購物方式，將渠二人甫自家樂福購得之物品，在該
    處向由辛○○帶來不知情之姓名年籍不詳之成年男子換取現
    金約5、60萬元，連同丁○○夫妻身上之現金共計90萬元交
    付給壬○○、辛○○。
  (五)甲○○於同年12月7日匯款46萬5000元至壬○○之上開帳戶
    內。
  (六)甲○○於同年12月27日，在「基隆二信復興分行」匯款45萬
    5000元至華南商業銀行內壢分行，帳號000000000000號威盛
    企業帳戶中。
　　壬○○與辛○○2人，共同連續向丁○○夫妻2人詐得357 萬
    元。
二、壬○○、辛○○又於95年初某日，向丁○○夫妻表示，有房
    地產可以投資，而丁○○夫妻當時已無多餘金錢可供投資，
    遂介紹其友人戊○○與壬○○、辛○○認識。壬○○與辛○○2人明知自己並未實際經營房地產投資，且無清償能力，
    乃承前開詐欺取財之概括犯意聯絡，向戊○○佯稱，威盛企
    業投資房地產需要資金為由而向其借貸，並承諾於1個月內
    還錢，2人遂於95年2月5日，在戊○○所經營，位於基隆市
    中山區○○路168巷6弄18號1樓之「宏泰廚具行」，由壬○○出示一疊所有權狀，以取信戊○○，並由辛○○交付以辛○○為發票人，金額300萬元，到期日為95年3月6日之本票1
    紙，及所有權人己○○、林玉枝之建物及土地所有權狀各1
    份，由戊○○收執以供擔保，使戊○○誤以為壬○○與辛○○從事房地產投資獲利良好，而同意借款300萬元（其中4萬
    元是利息，實際交付296萬元），致戊○○陷於錯誤，於同
    年2月6日以許玉名義匯款116萬元至壬○○之上開建華銀行
    帳戶中，當日晚上在「宏泰廚具行」交現金180萬元予辛○○、壬○○（起訴書誤載於同年月5日及7日，戊○○在宏泰
    廚具行分別交付現金100萬元及80萬元予辛○○）。
三、嗣丁○○夫妻發覺威盛企業似未有任何收入或從事不動產買
    賣行為，遂向壬○○、辛○○查詢，二人仍誆稱公司於95年
    3月初賣出房屋4間，獲利400萬元，辛○○並虛與丁○○夫
    妻約定於同年月7日上午9時，在戊○○位於基隆市之住處見
    面，以分取上開獲利款項，惟屆時壬○○與辛○○並未依約
    赴會，丁○○、甲○○及戊○○等人驚覺有異，與之連絡無
    著，乃即刻趕赴威盛企業查看，發現該公司早已人去樓空，
    丁○○、甲○○及戊○○始知受騙。
四、案經戊○○、丁○○及甲○○訴由臺灣基隆地方法院檢察署
    檢察官偵查起訴。
    理  由
壹、證據能力部分：
一、被告以外之人於偵查中向檢察官所為之陳述，除顯有不可信
    之情況者外，得為證據，刑事訴訟法第159條之1第2項規定
    明確。查證人林顯洲於95年4月19日（見95年度偵字第1412
    號卷(二)第6-9頁）、戊○○、林玉枝於95年4月3日（見95年
    度偵字第1412號卷(一)第39-41頁）、丙○○於95年8月2日（
    見95年度偵字第1819號卷29-30頁）之訊問筆錄，為被告以
    外之人於偵查中向檢察官所為之陳述，且經證人具結在卷，
    合於法定要件，復查無「顯有不可信之情況」，連同於在本
    院審理時到庭具結證述內容，非屬聽聞他人傳述而來，均有
    證據能力。
二、按被告以外之人於審判外之陳述，雖不符刑事訴訟法第159
    條之1至之4之規定，而經當事人於審判程序同意作為證據，
    法院審酌該言詞陳述或書面陳述作成時之情況，認為適當者
    ，亦得為證據；當事人、代理人或辯護人於法院調查證據時
    ，知有第159條第1項不得為證據之情形，而未於言詞辯論終
    結前聲明異議者，視為有前項之同意，亦據刑事訴訟法第
    159條之5規範明確。經查：本件被告辯護人於本院準備程序
    中僅就證人甲○○、林顯洲於偵查中筆錄之證據能力提出爭
    執外（證人丁○○偵訊筆錄之證據能力如上述，甲○○於95
    年9月8日偵訊筆錄因未經具結，依刑事訴訟法第159條第1項
    規定，並無證據能力），其他迄於言詞辯論終結前，並未就
    本院所調查之其他證據資料主張有刑事訴訟法第159條第1項
    不得為證據之情形，應認均已同意其他證據資料得作為本案
    之證據。從而，起訴書所述之其他證據資料，縱有屬傳聞證
    據，且不符刑事訴訟法第159條之1至之4規定之情形者，業
    經本院審酌各該證據資料作成時之一切客觀情況，認均無不
    適當情事，而有證據能力，合先敘明。
貳、實體方面
一、訊據被告壬○○固坦承告訴人丁○○、甲○○及戊○○於事
    實欄所載時、地交付現金予辛○○時，伊有在場或匯款至其
    設立之帳戶等情屬實，然矢口否認有何詐欺犯行，辯稱：(一)
    伊原在桃園理容院任指壓按摩師，結識客人辛○○，成為同
    居男女朋友，伊亦因辛○○之遊說，交付210萬元予辛○○
    投資房地產。伊在威盛企業雖為名義上之經理，惟僅從事打
    掃清潔工作，僅係聽從辛○○之指示與辛○○共同外出，為
    渠保管金錢，丁○○夫妻均將金錢交付予辛○○後，辛○○
    才轉交予伊保管，若係匯款，該二人亦係依照辛○○之指示
    匯入伊之帳戶，事後均由辛○○取走，伊未得分毫。事後亦
    係甲○○以簡訊告知，伊始悉辛○○潛逃之事，告訴人明知
    伊係被害人，僅因伊係辛○○女友，始設詞陷害。(二)戊○○
    提出之2份權狀係自辛○○處取得，顯見辛○○確有投資房
    地產，僅係未將購入之房地產登記在威盛企業名下，是以本
    案係因辛○○投資失利或挪用告訴人投資款項，但絕非施用
    詐術。(三)威盛公司之登記負責人及董監事為告訴人丁○○及
    其親屬，足認係丁○○等授權辛○○經營威盛公司，辛○○
    亦受丁○○等之監督，丁○○投資威盛公司自無詐欺可言。
    (四)辛○○係以簽發300萬元本票及交付2張所有權狀供戊○○
    擔保，戊○○始同意借款，且戊○○於申告之初，並未將伊
    列為被告，顯見戊○○與辛○○間僅係民間借貸糾紛，與伊
    無涉云云。
二、告訴人丁○○、甲○○確有於犯罪事實一所示時、地以現金
    交付或匯款之方式，交付357萬元與被告及辛○○；告訴人
    戊○○於犯罪事實二所示時、地交付296萬元與被告及辛○○等情，業據證人丁○○、甲○○、戊○○於偵查及本院審
    理時證訴明確，亦為被告所不爭執，復有壬○○所開立之建
    華商業銀行股份有限公司（現改名為永豐商業銀行）桃園分
    行之帳戶存摺存款歷史往來明細表查詢一覽表、威盛企業所
    開立之華南商業銀行存款往來明細表、所有權人己○○、林
    玉枝之土地及建物所有權狀影本各2紙、基隆市第二信用合
    作社跨行匯款回條聯2張及存款存入水單影本1張、信用卡帳
    單影本11張、辛○○所簽發本票影本1紙在卷足資佐證，故
    本件告訴人確有匯款及刷卡付現及交付現金等上揭款項予被
    告及辛○○，告訴人等交付現金時，被告均與辛○○同在現
    場，並由被告保管金錢，匯款除94年12月27日係匯入威盛公
    司名義之帳戶外，均匯入被告名下之建華銀行帳戶，堪認定
    為真實。故本件爭點在於辛○○收取金錢後，是否果用於威
    盛企業之營運，被告與辛○○是否為共犯。查：
  (一)證人即被告之同事丙○○於本院審理時具結證稱：被告到離
    職時才跟我說，要去投資要去投資辛○○的房地產，所以要
    離職。但不知被告有無向客人調錢投資房地產等語。於檢察
    官偵查時亦結稱：被告有跟我說她有投資等語（見95年度偵
  　字第1819號第29頁），是以被告是否確有拿錢投資辛○○，
    證人丙○○亦係聽被告所言，尚難以證人丙○○之證詞認定
    被告有投資，被告辯稱，伊有投資亦係被害人云云，尚難採
    信。
  (二)證人即林玉枝於檢察官偵查時具結證稱：桃園縣八德市○○
    段房屋及土地是我買後，我弟弟丁○○幫忙去辦理過戶領權
    狀，但是我忘記把權狀拿回來，權狀現在不在我這裡，這是
    我弟介紹，我只是投資而已，土地、房屋都有抵押借款，均
    是向台北國際商業銀行抵押借款，總共貸款560萬元，貸款
    的事是我弟弟幫我辦的等語（見95年度偵字第1412號第39-4
    0頁）。又證人即房屋仲介庚○○於本院審理時到庭具結證
    稱：因為辛○○說要買房子，經營業員介紹始結識，我都叫
    他楊董，94年10月左右，他那時向我們買第1間房子，位於
    桃園八德，叫力霸花園城約12樓左右，詳細地址不知道，只
    知道是介壽路，當時辛○○先出面，後來林董（即林顯洲）
    也出面，之後過戶到林董的親朋好友的名下，到過年後，林
    董說辛○○倒了，門也關閉，之後就沒有再去等語。證人即
    告訴人丁○○於本院審理時證稱：是因被劉大偉騙了很多錢
    ，信用不好不能貸款，所以用林玉枝名義去買，才可以辦貸
    款，大部分的錢都是用貸款，現在還在付貸款，房地權狀在
    被告那裡等語。依上開證人所述，戊○○提出卷附之桃園縣
    八德市房地是證人丁○○出資以其姊姊名義購買，並非被告
    和辛○○以威盛企業名義投資購買，是以堪認。被告壬○○
    出示，用以取信證人丁○○夫妻、戊○○之所有權狀，均非
    被告與辛○○出資所購。且證人庚○○亦僅證稱，結識辛○○係因辛○○要買房子，事後亦有因此出售房屋，但未曾提
    及辛○○要賣房子，顯見辛○○找仲介予丁○○，僅係為取
    得丁○○夫妻之信賴，使丁○○夫妻相信威盛公司確有從事
    房地產之買賣，但丁○○投資房地產之資金係向銀行貸款而
    來，並非丁○○受被告、辛○○之詐騙，以投資威盛公司為
    名，交付予被告、辛○○之金錢，被告辯護人一直以丁○○
    有買得房地產之事實，而辯稱伊與辛○○無詐欺犯行，容有
    誤解。另威盛企業公司設立登記營業事項，並無投資房地產
    買賣項目，亦有該公司設立登記表附卷可稽（參見本院卷第
    93 頁），而被告於95年8月2日檢察官偵查時亦坦承當初威
    盛企業沒有在做買賣不動產（見95年度偵字第1819號卷第29
    頁第25行）。足見被告與辛○○並未將證人丁○○夫妻、戊○○所交付的金錢，用於投資購買房地產或經營威盛公司，
    被告與辛○○僅係以威盛企業名義，做為誘騙證人丁○○夫
    妻交付金錢、向戊○○借款的虛詞而已，被告及辛○○以經
    營房地產投資公司為詞，誘使證人丁○○、戊○○交付財物
    。是以被告辯稱，本案係因辛○○投資失利，絕非施用詐術
    云云，並非事實。
  (三)證人即告訴人丁○○於本院審理結稱：辛○○說如果你們害
　　怕的話，就用你們自己的人登記股東及董事，由我們來經營
  　，威盛公司登記我沒有跟著去辦，我也只是去公司簽名，何
    人到主管機關辦理我不知道等語。證人即告訴人甲○○於本
    院審理時結稱：因被告、辛○○說我們拿這麼多的錢，如果
    不放心的話，可以找我們的人去做負責人，所以我就找妹婿
    ，至於股東是被告、辛○○拿我們的印章去辦理，這部分我
    不清楚等語。是以依上開證人所述，雖威盛公司之登記負責
    人為白清果，董事為甲○○、林玉枝、監察人為丁○○，然
    此僅係為取信證人丁○○夫妻，使之誤以為被告與辛○○有
    在經營公司而不疑有它，尚難以登記負責人及董監事為證人
    丁○○之親屬即認丁○○有實際參與經營，未受詐騙。
  (四)被告與辛○○向證人戊○○貸借300萬元（扣除利息4萬元，
    實際交付296萬元），戊○○雖有收取利息4萬元，然據證人
　　戊○○於本院審理時結稱，我是經由甲○○介紹認識被告、
  　辛○○，被告於95年2月5日在「宏泰廚具行」取出所有權狀
    一疊並拿兩份所有權狀給我，同年2月6日拿錢的時候，辛○○有開他名義的本票，票面金額300萬元給我等語。是以證
    人戊○○同意貸借300萬元予被告及辛○○，是因伊二人係
    甲○○介紹認識，且被告壬○○出示一疊所有權狀，取出其
    中兩份，辛○○再簽發面額300萬元本票交戊○○，使戊○○以為被告及辛○○投資中古屋買賣獲利良好，有清償能力
    ，因而陷於錯誤，交付300萬元給被告及辛○○，否則戊○○與被告、辛○○素不相識，豈可能同意將高達300萬元之
    款項借予被告及辛○○，而事後被告及辛○○亦未將此金額
    從事投資房地買賣，益證被告與辛○○共同意圖不法所有，
    使用詐術詐取財物至為顯明。是被告辯稱，係戊○○與辛○○間為借貸糾紛，未涉有任何詐術亦非事實。
  (五)依上所述，辛○○以威盛企業為名，使證人丁○○夫妻投資
    房地產，並藉由丁○○投資房地產之機會，誘使丁○○夫妻
    交付金錢予辛○○經營威盛公司，實則僅係以此為名，使丁○○夫妻陷於錯誤而交付金錢。更有甚者，辛○○再利用丁○○夫妻對其之信賴，由甲○○介紹友人戊○○予辛○○，
    辛○○明知未實際經營威盛公司、亦無清償能力，仍以出示
    所有權狀經營房地產獲利良好、簽發本票等方式誆騙戊○○
    ，致戊○○陷於錯誤而交付金錢。被告既坦承與辛○○日夜
    相隨，同進同出，於辛○○收取證人丁○○夫妻、戊○○金
    錢時均有在場，且證人丁○○於本院審理時一再指證，辛○○收錢時並無拿提袋，被告壬○○亦坦承辛○○收取之金錢
    當場均交伊保管。匯款亦係匯入被告壬○○之帳戶後，由壬○○陪同辛○○領取，足見被告壬○○係自行保管帳戶之印
    章、存摺，證人將款項匯入被告設立之帳戶後，被告對於該
    等款項有實際上之支配管領權。被告辯稱就證人丁○○夫妻
    所交付之金錢分文未取云云，自難採信。再被告就辛○○邀
    請丁○○夫妻投資向戊○○借款時，出示所有權狀，以取信
    丁○○夫妻、戊○○之事實供承在卷，顯見被告與辛○○間
    就詐取證人丁○○夫妻、戊○○金錢之行為間，有犯意聯絡
    、行為分擔。尚難以辛○○於事發後潛逃他處，即認被告就
    本件犯罪無所得，而非詐騙之行為人。是被告辯稱，伊係辛○○行為之工具，亦為被害人云云，顯係避就之詞，無可採
    信。
參、論罪科刑
一、被告壬○○行為後，刑法於94年2月2日經總統以華總一義字
    第09400014901號令修正公布，並於95年7月1日施行。而按
    行為後法律有變更者，適用行為時之法律，但行為後之法律
    有利於行為人者，適用最有利於行為人之法律，修正後刑法
    第2條第1項定有明文。此條規定係規範行為後法律變更所生
    新舊法律比較適用之準據法，本身尚無新舊法比較之問題，
    於新法施行後，應一律適用新法第2條第1項之規定，為「從
    舊從輕」之比較，先予敘明。再按本次法律變更，比較時應
    就罪刑有關之共犯、未遂犯、想像競合犯、牽連犯、連續犯
    、結合犯，以及累犯加重、自首減輕暨其他法定加減原因（
    如身分加減）與加減例等一切情形，綜其全部罪刑之結果而
    為比較（最高法院95年5月23日95年度第8次刑庭會議決議參
    照）。就本件所應適用法條部分，相關修正有：
(一)、刑法第339條第1項本身雖未修正，然該罪有罰金刑之處罰，
    且自24年7月1日施行後即未再修正，依增訂刑法施行法第1
    條之1規定，其罰金即應以新臺幣為單位，數額應提高30倍
    。而倘依被告壬○○行為時之罰金罰鍰提高標準條例第1條
    之規定，依法律應處罰金罰鍰者，就其原定數額提高為2倍
    至10倍。但法律已依一定比率規定罰金或罰鍰之數額或倍數
  　者，依其規定。而依行政院會銜司法院於72年7月27日發布
    ，同年8月1日施行，有關刑法定有罰金各條，提高為10倍。
    再者銀元與新台幣之比率為1比3。從而前開犯罪條文修正前
    、後罰金最高額應屬相同。惟被告壬○○行為時，刑法第33
    條第5款原規定：「罰金：1元以上。」，修正後刑法第33條
  　第5款則規定：「罰金：新台幣1千元以上，以百元計算之。
    」，將罰金刑提高為新臺幣1千元以上，且以百元計算，比
    較修正前後規定，修正後刑法第339條第1項所規定本刑罰金
    刑之最低額，較修正前提高，依修正後刑法第2條第1項規定
    ，自應以修正前之規定較為有利。
(二)、查修正前刑法第28條規定：「二人以上共同實施犯罪之行為
    者，皆為正犯。」，修正後刑法第28條規定：「二人以上共
    同實行犯罪之行為者，皆為正犯。」。修正後刑法第28 條
    規定之共同正犯，基於個人責任原則及法治國人權保障，限
    於直接從事構成犯罪事實之行為者（含共謀共同正犯），排
    除「陰謀共同正犯」及「預備共同正犯」之類型，是修正後
    之共同正犯之可罰性要件之範圍業已限縮，應以修正後之規
    定較有利於行為人，惟被告等既係直接從事構成犯罪事實之
    行為，則修正前刑法第28條規定，對之亦無不利。
(三)、舊刑法第56條連續犯之規定，業於94年2月2日修正公布刪除
    ，並於95年7月1日施行，則被告之前揭犯行，因行為後新法
    業已刪除連續犯之規定，此刪除雖非屬犯罪構成要件之變更
    ，但顯已影響行為人刑罰之法律效果，自屬法律有變更，而
    依新刑法既已刪除連續犯之規定，則所犯上述數行為依數罪
    併罰之規定分論併罰，則依刑法第2條第1項規定之「從舊從
    輕」原則，比較新、舊法結果，適用被告之行為時法律即舊
    刑法論以連續犯，以一罪論，較有利於被告。
(四)、另就罰金刑之加減者，修正前刑法第68條規定：「拘役或罰
    金加減者，僅加減其最高度。」；修正後刑法第67條規定：
    「有期徒刑或罰金加減者，其最高度及最低度同加減之。」
  　本件被告有連續犯加重之情形，應以修正前刑法第68條之規
    定為有利於被告。
(五)、經綜合前述各項罪刑法律變更，整體為「從舊從輕」之比較
    結果，應一體適用被告行為時即舊刑法之規定，較有利於被
    告，合先敘明。
二、核被告意圖為自己不法之所有，以詐術使人將本人之物交付
    ，所為係犯刑法第339條第1項之詐欺取財罪。被告與辛○○
    間有犯意之聯絡，行為分擔，應論以共同正犯。犯罪事實二
    係以單一目的詐取300萬元，雖分2次給付，侵害法益同一，
    仍應論以單純一罪。被告前揭多次詐欺犯行，時間緊接，犯
    罪構成要件相同，顯係基於概括犯意為之，依舊刑法第56條
    規定，為連續犯，以一罪論，應依法加重其刑。至於犯罪事
    實一(五)雖未經起訴，然與前揭犯罪事實，依舊刑法第56條規
    定，為連續犯關係，屬裁判上一罪關係，應為起訴效力所及
    ，本院自得併案審理。爰審酌被告犯罪之動機、目的、手段
    及對告訴人所造成危害程度及犯後態度等一切情狀，量處如
    主文所示之刑，以資懲儆。再本件被告壬○○之犯罪時間是
    在96年4月24日以前，所犯刑法第339條第1項之詐欺取財罪
    ，雖係中華民國96年罪犯減刑條例第3條第1項所定不予減刑
    之罪，惟並非經宣告逾1年6月之有期徒刑，是依該條例第2
    條第1項第3款、第7條之減刑規定，應減其宣告刑2分之1為
    有期徒刑7月。
據上論斷，應依刑事訴訟法第299條第1項前段，刑法第2條第1項
、修正前刑法第28條、修正前刑法56條、刑法第339條第1項、修
正前刑法第68條，罰金罰鍰提高標準條例第1條前段、修正前罰
金罰鍰提高標準條例第2條，中華民國96年罪犯減刑條例第2條第
1項第3款、第7條，判決如主文。
本案經檢察官乙○○到庭執行職務。
中　　華　　民　　國　　96　　年　　8 　　月　　20　　日
                  刑事第一庭審判長法　官  王敏慧
                                  法  官  劉桂金
                                  法  官  陳伯厚
以上正本證明與原本無異。
如不服本判決應於收受本判決後10日內向本院提出上訴書狀，其
未敘述上訴理由者，並得於提起上訴後10日內向本院補提理由書
狀（均須按他造當事人之人數附繕本）「切勿逕送上級法院」。
中　　華　　民　　國　　96　　年　　8 　　月　　21　　日
                                  書記官  明祖斌
附錄論罪法條：
中華民國刑法第339條
（普通詐欺罪）
意圖為自己或第三人不法之所有，以詐術使人將本人或第三人之物
交付者，處5年以下有期徒刑、拘役或科或併科1千元以下罰金。
以前項方法得財產上不法之利益或使第三人得之者，亦同。
前二項之未遂犯罰之。
